臺灣高等法院高雄分院刑事判決　　　　 95年度上易字第856號
上　訴　人
即　被　告　乙○○
選任辯護人　龍毓梅律師
　　　　　　吳永茂律師
上列上訴人因業務侵占案件，不服臺灣高雄地方法院95年度易字
第1129號中華民國95年10月3 日第一審判決（起訴案號：臺灣高
雄地方法院檢察署95年度偵字第2028號），提起上訴，本院判決
如下：
    主  文
原判決撤銷。
乙○○無罪。
    理  由
一、公訴意旨略以：乙○○自民國94年3 月1 日起至同年7 月10
    日止，擔任「辰鑫文化事業有限公司」（下稱辰鑫公司，址
    設於高雄市○○區○○街50巷19號）廠長一職，負責公司之
    管理經營及向客戶收取款項等職務，為從事業務之人。詎乙○○竟基於意圖為自己不法所有之概括犯意，先後於如附表
    所示之時間，前往設於高雄市○○區○○路779 號之「鵬世
    企業」，向「鵬世企業」負責人王水炎收取如附表所示之貨
    款後，均未繳回辰鑫公司，變易持有為所有之意思，全數予
    以侵占入己。嗣經辰鑫公司查悉後，委請律師寄發存證信函
    催請乙○○返還上開貨款，詎乙○○均置之不理，至今仍未
    返還上開貨款。因認被告乙○○涉犯刑法第336 條第2 項之
    業務侵占罪嫌。
二、按犯罪事實應依證據認定之，無證據不得認定犯罪事實，刑
    事訴訟法第154條第2項定有明文。又認定犯罪事實所憑之證
    據，雖不以直接證據為限，間接證據亦包括在內；然而無論
    係直接或間接證據，其為訴訟上之證明，須於通常一般之人
    均不致有所懷疑，而得確信其為真實之程度者，始得據為有
    罪之認定，倘其證明尚未達到此一程度，而有合理性之懷疑
    存在時，即難為有罪之認定。再者，告訴人之告訴係以使被
    告受刑事訴追為目的，是其陳述是否與事實相符，仍應調查
    其他證據以資審認，此有最高法院52年台上字第1300號、76
    年度台上字第4986號判例可資參照。又按刑法上所謂侵占罪
    ，以被侵占之物先有法律或契約上之原因在其持有中者為限
    ，否則不能成立侵占罪（最高法院52年臺上字第1418號判例
    參照）。
三、本件公訴人認上訴人即被告乙○○涉有上開業務侵占罪嫌，
    係以告訴人辰鑫公司代表人甲○○之指訴、鵬世企業負責人
    王水炎之證述及工作傳票4 紙、請款明細表1 紙等，為其論
    罪依據。訊據被告固供承自94年3 月1 日起至同年7 月10日
    止，擔任辰鑫公司廠長一職，並於任職期間，由其代表辰鑫
    公司與鵬世企業接洽機車貼紙之訂購、送貨及收款事宜，且
    曾經在94年3 、4 月間，先後4 次接受鵬世企業之機車貼紙
    訂購，再分別交由辰鑫公司會計製作如附表所示之4 紙工作
    傳票，及由被告在工作傳票上簽署「劉」字，其中附表編號
    2 、4 所示工作傳票之機車貼紙均已交付予王水炎之事實，
    惟堅詞否認有何業務侵占之犯行，辯稱：附表編號所示4 張
    工作傳票中，只執行附表編號2 、4 ，其餘編號1 、3 之工
    作傳票，並未交付師傅生產製造，故未交貨，亦無收款之事
    。至於已執行之2 張工作傳票，並未收款等語。經查：
（一）程序方面
      證人王水炎偵查中陳述之證據能力：
      按被告以外之人於偵查中向檢察官所為陳述，除顯有不可
      信之情況者外，得為證據，刑事訴訟法第159 條之1 第2
      項定有明文。本件證人王水炎於檢察官偵查中所為之陳述
      ，其未曾提及檢察官在偵查時有不法取供之情形，又無人
      反對該項供述得具有證據能力，及釋明上開供述有顯不可
      信之情況，且經原審以證人身分傳喚王水炎到庭作證，由
      被告行使對質詰問權，依上說明，其於偵查中之證言自均
      具有證據能力。
（二）實體方面
(一)、被告自94年3 月1 日起至同年7 月10日止，在任職辰鑫公司
    廠長期間，負責與鵬世企業負責人王水炎接洽機車貼紙之訂
    購、送貨及收款業務，及曾經在94年3 、4 月間，先後4次
    接受鵬世企業之機車貼紙訂購，再分別交由辰鑫公司會計製
    作如附表所示之4 紙工作傳票，並由被告在其上簽署「劉」
    字之事實，業據被告於原審及本院審理時供承不諱，核與證
    人即告訴人公司代表人甲○○及告訴人公司會計黃貴真於原
    審證述（原審卷第65、73頁）相符，並有工作傳票4 紙在卷
    可稽（94年他字第560 號卷第6 、7 頁），固堪信為真實。
(二)、被告雖辯稱：我在工作傳票上簽署「劉」字，只是表示我有
    收到會計製作之工作傳票，並非全部均已交付執行，事實上
    4 張工作傳票中，只執行附表編號2 、4 ，至於附表編號1
    所示之工作傳票，因鵬世企業後來取銷訂單，附表編號3 所
    示之工作傳票，則因我與王水炎有帳目問題，我為拖延時間
    ，所以均未交付師傅生產製造云云，而證人即自94年4 月至
    6 月間在告訴人公司擔任操作機器印刷師傅之吳樹香於本院
    亦結證：鵬世企業訂製之機車貼紙因需要調色技術，所以均
    由我負責製造。4 張工作傳票中，我只有製作數量1600多組
    （即附表編號2 所示者）及6 百多組（即附表編號4 所示者
    ）之工作傳票，其他2 張數量較多者，我印象沒有製作等語
    （本院96年2 月2 日審判筆錄第7 、8 頁），惟查被告於警
    詢及偵查中從未提及有部分之工作傳票未執行一事，而係自
    原審起始開始辯稱有部分工作傳票未執行一語，而且被告於
    原審供稱4 張工作傳票中，只有執行其中1 張，其他3 張未
    執行，但我不能確定是執行哪一張等語（原審卷第77、78頁
    ），又與其於本院所供僅執行2 張，並指明執行數量最少之
    2 張等語（本院95年12月22日準備程序筆錄第2 頁）不符，
    已難憑信；再者，觀諸被告所稱未交付執行之附表編號1 、
    3 所示之工作傳票，其上均有「完成張數」數量之記載，倘
    該2 張工作傳票未交付執行，為何其上有此記載；再者，果
    如被告所述附表編號3 所示之工作傳票，係因被告與王水炎
    有帳目問題，為拖延時間，始未交付師傅生產製造云云，則
    為何日期在該張工作傳票之後，即附表編號4 所示之工作傳
    票，卻有交付執行，此顯與常理相違。至於證人吳樹香上開
    證述，僅係憑其個人對於產品數量之印象，並無其他憑據，
    而且證人於本院證述之時，距案發時間已相隔將近2 年，按
    諸常情，印象應已模糊，故其所述，是否屬實，實非無疑，
    況且其當初係應被告之邀，始到辰鑫公司工作，之後被告於
    94年7 月間因故離開辰鑫公司之後，證人亦於當月份離職，
    並再經由被告之介紹前往台南仁德工作，此業據證人吳樹香
    證述在卷（本院96年2 月2 日審判筆錄第10、11頁），顯見
    證人吳樹香與被告之關係匪淺，其上開所為證述，不無偏頗
    被告之虞，尚難逕予採信。是被告所辯上開2 張工作傳票未
    交付執行云云，顯係卸責之詞，難予採信，附表編號1 至4
    所示之工作傳票均交付執行乙節，堪以認定。
(三)、被告雖又辯稱4 張工作傳票中，僅附表編號2 、4 所示工作
    傳票之機車貼紙已交貨，其餘2 張工作傳票則未交貨云云，
    惟4 張工作傳票均已交付執行，已如上述，既已執行，則除
    非有特殊情事，理應交貨予訂購者即鵬世企業，而且證人即
    在辰鑫公司擔任司機職務之丙○○於本院亦結證：在94年4
    月至6 月期間，鵬世企業的貨物，大部分均由我運送，在此
    期間，我總共送貨給鵬世企業2 、3 次等語（本院96年2 月
    2 日審判筆錄第3 至5 頁），再加上被告自承曾親自交貨一
    次一語（本院95年12月22日準備程序筆錄第2 頁），足認辰
    鑫公司交貨予鵬世企業非止2 次，被告所辯僅交貨2 次，顯
    非真實。故告訴人所指附表所示4 張工作傳票上之機車貼紙
    ，均已交貨予鵬世企業等語，堪足採信。
(四)、茲應審究者為被告是否向鵬世企業負責人王水炎收取貨款之
    事實。對此，告訴人公司固提出經王水炎記載「以上貨款90
    ,234 元 整付清給乙○○先生，本人王水炎已經無欠辰鑫文
    化事業有限公司任何貨款，特此記明。鵬世企業王水炎」之
    請款明細表1 紙（94年他字第5660號卷第8 頁），用以證明
    被告有向王水炎收取貨款之事實，惟此記載係證人黃貴真因
    未收到94年4 月至6 月的帳款，遂向王水炎電詢，後來黃貴
    真與甲○○即一同前往王水炎處查明此事，並由王水炎親自
    在請款明細表上註記，以確認王水炎有支付該筆貨款，此據
    證人黃貴真於原審證述甚詳（原審卷第24頁），顯見請款明
    細表上之上開記載，係在甲○○、黃貴真發現辰鑫公司尚未
    收到鵬世企業之貨款，2 人相偕與王水炎對帳時，始由王水
    炎事後所為之註記，並非王水炎在每次支付貨款時當場所填
    載。雖然王水炎於原審亦結證請款明細表上之內容確為其所
    填載，且每次被告交貨時，均當場支付貨款予被告等語（原
    審卷第57、69頁），惟被告在擔任辰鑫公司廠長之前，與王
    水炎即有業務往來，及因被告之舅舅積欠王水炎債務，所以
    王水炎經常從被告舅舅積欠的款項中扣抵貨款等情，迭據被
    告自警詢起供承在卷（95年偵字第2028號卷第2 頁反面、19
    頁；原審卷第80頁；本院95年12月22日準備程序筆錄第2 頁
    ），而被告曾經自90年11月起至92年9 月間止，多次拿其舅
    舅之支票向王水炎借錢，迄今被告及其舅舅均未還款等情，
    亦據證人王水炎於偵查及原審證述在卷（95年偵字第2028號
    卷第32至33頁；原審卷第58頁），足認被告在擔任辰鑫公司
    廠長職務之前，確有積欠王水炎債務。雖然證人王水炎於偵
    查及原審始終證稱被告每次送貨來，我都馬上支付貨款，從
    未將應給付被告之貨款，與其積欠之債務相抵銷（95年偵字
    第2028號卷第33、38頁；原審卷第58頁）云云，惟鵬世企業
    向被告訂購之機車貼紙，大部分均由辰鑫公司司機丙○○運
    送，而且都沒有當場收取貨款等情，業據證人丙○○於本院
    證述在卷（本院96年2 月2 日審判筆錄第3 頁），此與證人
    王水炎上開所述每次被告送貨，均當場支付貨款予被告之語
    ，全然不符；而且證人王水炎既認被告積欠其債務，且尚未
    清償，則證人王水炎在被告未償還債務之前，將應給付被告
    之貨款，用以抵銷其積欠之債務，以減輕損失，亦屬情理之
    常；佐以除了鵬世企業之貨款未收訖外，被告從未過問辰鑫
    公司其他客戶之收款乙節，亦據證人黃貴真於原審證述在卷
    （原審卷第73頁），顯見被告並未侵占辰鑫公司其他客戶之
    貨款情形，此益證被告辯稱並未向王水炎收取貨款一語，應
    足採信，蓋倘被告確有向王水炎收取貨款並侵吞入己，則其
    當會藉機向辰鑫公司其他客戶收取貨款，以達其不法所有之
    目的，而非僅收取鵬世企業9 萬餘元貨款之理，是證人王水
    炎證述貨款均交由被告收取，並未用以抵銷債務云云，顯非
    真實，難予盡信。
(五)、綜上所述，被告雖有將附表所示4 張工作傳票上鵬世企業訂
    購之機車貼紙交予王水炎，惟王水炎既未支付貨款予被告，
    而係由王水炎用之抵銷被告積欠之貨款，則不論該抵銷行為
    ，是否經過被告之同意，均因被告並未持有該貨款，揆諸上
    開說明，殊難論以業務侵占罪。此外，復查無其他積極證據
    足資證明被告有何業務侵占之犯行，被告被訴業務侵占罪自
    屬不能證明。
(六)、原審未詳為推求，遽為論罪科刑之判決，即有未恰，被告執
    此聲明上訴，指摘原判決不當，為有理由，應由本院將原判
    決撤銷改判，並為被告無罪之判決。
據上論結，應依刑事訴訟法第369條第1項前段、第364條、第301
第1項，判決如主文。
本案經檢察官王登榮到庭執行職務。
中　　華　　民　　國　　96　　年　　2 　　月　　16　　日
            刑事第六庭    審判長法  官  王憲義
                                法  官  張盛喜
                                法  官  李璧君
以上正本證明與原本無異。
不得上訴。
中　　華　　民　　國　　96　　年　　2 　　月　　16　　日
  　　　　　　　　　　　　　　　書記官  唐奇燕
附表︰
 ┌──┬────┬────┬─────┬────┬──┐
 │序號│出貨日期│傳票編號│侵占金額  │客戶名稱│請款│
 │    │（民國）│        │（新台幣）│        │    │
 ├──┼────┼────┼─────┼────┼──┤
 │ 1  │94.04.18│00000000│2萬5,272元│鵬世企業│    │
 │    │        │        │          │        │    │
 ├──┼────┼────┼─────┼────┼──┤
 │ 2  │94.04.29│00000000│1萬1,200元│鵬世企業│    │
 ├──┼────┼────┼─────┼────┼──┤
 │ 3  │94.06.06│00000000│4萬3,800元│鵬世企業│    │
 ├──┼────┼────┼─────┼────┼──┤
 │ 4  │94.06.15│00000000│ 9,961.5元│鵬世企業│    │
 ├──┼────┼────┼─────┼────┼──┤
 │總計│        │        │  9萬234元│        │    │
 └──┴────┴────┴─────┴────┴──┘
